ACORDAO-COMPLETO-2498167

ACÓRDÃO 2094/2021 ATA 35/2021 - PLENÁRIO

VISTOS, relatados e discutidos estes autos que tratam de pedido de reexame interposto pelo Tribunal Regional do Trabalho da 4ª Região/RS contra o Acórdão 2686/2020-TCU-Plenário;
ACORDAM os ministros do Tribunal de Contas da União, reunidos em Sessão do Plenário, ante as razões expostas pelo relator e com fundamento nos arts. 33 e 48 da Lei 8.443/1992, em:
9.1. conhecer do presente pedido de reexame para, no mérito, dar-lhe provimento, tornando insubsistentes os itens 9.4 e 9.5 do Acórdão 2686/2020-TCU-Plenário;
9.2. dar ciência desta deliberação ao Tribunal Regional do Trabalho da 4ª Região/RS.

Pedido de reexame interposto contra decisão desta Corte de Contas que determinou a adoção de providências para compensar o tempo de afastamento irregular do cargo, de magistrada integrante daquele tribunal, para o exercício da presidência de associação de classe.

3. Interessados/Responsáveis/Recorrentes:
3.1. Interessados: Tribunal Regional do Trabalho da 4ª Região/RS e Valdete Souto Severo (XXX.818.260-XX).
3.2. Recorrente: Tribunal Regional do Trabalho da 4ª Região/RS.

13.1. Ministros presentes: Ana Arraes (Presidente), Walton Alencar Rodrigues, Augusto Nardes, Raimundo Carreiro, Bruno Dantas, Vital do Rêgo (Relator) e Jorge Oliveira.
13.2. Ministros-Substitutos convocados: Augusto Sherman Cavalcanti e Marcos Bemquerer Costa.
13.3. Ministros-Substitutos presentes: André Luís de Carvalho e Weder de Oliveira.

Valdete Souto Severo

VITAL DO RÊGO

Ministro Raimundo Carreiro.

Adoto como relatório, com os devidos ajustes de forma, a instrução elaborada no âmbito da Secretaria de Recursos (peça 101) , com a qual se manifestou de acordo o corpo gerencial daquela unidade técnica especializada (peça 102/103) , a seguir transcrita:
INTRODUÇÃO	
1.	Trata-se de pedido de reexame (peças 83 e 84) interposto pelo TRT da 4ª Região contra o Acórdão 2686/2020-TCU-Plenário (peça 69) .
1.1.	A deliberação recorrida apresenta o seguinte teor:
VISTOS, relatados e discutidos estes autos de representação cujo objeto é o exame de legalidade da liberação, no âmbito do Tribunal Regional do Trabalho da 4ª Região, no Rio Grande do Sul (TRT-4) , de juíza vinculada àquela corte trabalhista para presidir a "Associação de Juízes para a Democracia" (AJD) , que teria ocorrido em desacordo com as disposições do art. 73, inciso III, da Lei Complementar 35/1979, por não se tratar de entidade de classe.
ACORDAM os Ministros do Tribunal de Contas da União, reunidos em Sessão do Plenário, diante das razões expostas pelo relator, em:
9.1 nos termos dos arts. 235, caput, e 237, VI, do Regimento Interno deste Tribunal, conhecer da representação, para, no mérito, considerá-la procedente;
9.2 declarar a perda de objeto da medida cautelar referendada no Acórdão 1904/2019-TCU-Plenário, em virtude do retorno da magistrada ao exercício do cargo em 21/05/2020, por força da decisão do Corregedor do TRT-4, referendada pelo órgão especial do mesmo regional, e da cassação do ato administrativo concessório pelo Conselho Nacional de Justiça, mediante o Procedimento de Controle Administrativo 0006806-17.2019.2.00.0000;
9.3 nos termos do art. 9º, inciso I, da Resolução-TCU 315/2020, dar ciência ao Tribunal Regional do Trabalho da 4ª Região/Rio Grande do Sul (TRT-4) , para reorientar sua atuação administrativa e evitar a repetição da irregularidade apurada nesta Representação, de que a concessão de licença para representação classista prevista no art. 73, inciso III, da Lei Complementar 35/1979 somente é cabível quando se tratar de associação cujos objetivos estatutários caracterizem inequivocamente o propósito de representação classista, observando que, segundo entendimento do Conselho Superior da Justiça do Trabalho, "as associações representativas dos magistrados no âmbito da Justiça do Trabalho são a Associação Nacional dos Magistrados da Justiça do Trabalho - ANAMATRA e as Associações dos Magistrados da Justiça do Trabalho, vinculadas aos Tribunais Regionais do Trabalho - AMATRAs" (Ofício CSJT.GP.SG n° 69/2019, peça 32) ;
9.4 nos termos do art. 250, inciso II, do Regimento Interno deste Tribunal, determinar ao TRT-4 que, no prazo de 15 (quinze) dias, a contar da ciência, adote as providências necessárias para compensar o tempo de afastamento do cargo da magistrada Valdete Souto Severo no período de 12/8/2019 (data inicialmente definida para o retorno da interessada ao exercício do cargo por força da medida cautelar expedida neste processo) a 21/5/2020 (data em que a juíza retornou ao exercício do cargo) , mediante aumento proporcional da carga processual da referida juíza ou outras medidas que permitam compensar os prejuízos à prestação jurisdicional decorrentes do afastamento do cargo sem amparo legal no período indicado;
9.5 determinar ao TRT-4 que informe os resultados obtidos após a compensação objeto do item anterior, valendo-se de dados estatísticos;
9.6	 dar ciência desta deliberação aos seguintes destinatários, informando-lhes que o teor integral da deliberação poderá ser obtido no endereço eletrônico www.tcu.gov.br/acordaos:
9.6.1 Presidente do TRT-4;
9.6.2 Juíza Valdete Souto Severo, por meio dos respectivos advogados, nos termos do art. 179, §7º, do RICTU;
9.6.3 Conselho Superior da Justiça do Trabalho, para ciência e divulgação desta deliberação junto aos demais órgãos da Justiça do Trabalho e às Associações dos Magistrados da Justiça do Trabalho (AMATRAs) ; 
9.6.4 Conselho Nacional de Justiça.
 (destacamos) 
HISTÓRICO
2.	Versam os autos sobre Representação formulada pela Secretaria de Fiscalização de Pessoal - Sefip acerca da legalidade da liberação, no âmbito do Tribunal Regional do Trabalho da 4ª Região, no Rio Grande do Sul (TRT-4) , de juíza (Sra. Valdete Souto Severo) vinculada àquela corte trabalhista para presidir a "Associação de Juízes para a Democracia" (AJD) , que teria ocorrido em desacordo com a legislação de regência.
2.1. 	A autorização foi concedida a título de licença para representação de classe, pelo período de dois anos, a contar de 30/5/2019, com fulcro na Lei Complementar 35/1979, art. 73, inciso III, sendo que a irregularidade examinada reside no fato de que as características da "Associação de Juízes para a Democracia" (AJD) não permitirem enquadrá-la como entidade de representação de classe.
2.2.	No voto condutor do Acórdão ora recorrido, o Exmo. Sr. Ministro-Relator Raimundo Carreiro apresenta o histórico do ocorrido nos autos e juízo de valor, conforme excerto a seguir apresentado:
4. Em 8/8/2019, admiti a representação e determinei a suspensão cautelar dos efeitos do ato administrativo, nos termos do art. 276 do Regimento Interno deste Tribunal, medida referendada por meio do Acórdão 1904/2019-TCU-Plenário.
5. Ao expedir a decisão acautelatória, dei conhecimento do feito ao Conselho Nacional de Justiça, em face da competência concorrente fincada no art. 103-B, §4º, inciso II, da Constituição Federal, e ao Conselho Superior da Justiça do Trabalho, nos termos do art. 111-A, §2º, inciso II, da Constituição Federal.
6. Assim, durante a fase de instrução, o caso foi objeto de análise em ambos os conselhos, ambos concluindo pela ausência de amparo legal ao procedimento.
7. As justificativas trazidas pela Presidente do TRT-4 concentraram-se na insuficiente regulamentação da matéria, o que possibilitaria "interpretações divergentes sobre o tema, como ocorrido no próprio julgamento do Processo Administrativo" (item 10 da instrução coligida no Relatório) . Quanto ao mérito, em si, do ato administrativo, a signatária pontuou haver "manifestado entendimento contrário ao deferimento do pedido", tendo submetido a decisão ao Órgão Especial do TRT-4, abstendo-se de votar na decisão colegiada que aprovou o requerimento (idem) .
8. A juíza Valdete Souto Severo, beneficiária do ato questionado, foi igualmente instada a manifestar-se nos autos, mas não compareceu ao processo para exercer seu direito de defesa. Apenas requereu, após concluída a fase de instrução, o arquivamento do feito por perda de objeto, em face do seu retorno ao exercício do cargo (peça 63) . 
9. Os autos informam que a interessada ajuizou, perante o Supremo Tribunal Federal, a Reclamação 36.386-RS, contra a medida cautelar expedida nesta representação. Todavia, embora tenha sido expedida liminar para suspender os efeitos da medida cautelar desta Corte de Contas, o julgamento da ação foi desfavorável à autora, inclusive após embargos de declaração (peças 57 a 59) . Importa dizer que o objeto da reclamação não tangenciou o mérito do ato administrativo, limitando-se a alegar suposta violação ao direito de defesa, o que foi afastado pelo relator, Ministro Ricardo Lewandowski, tendo em vista a possibilidade jurídica da medida cautelar inaudita altera pars e a oportunidade de defesa devidamente franqueada à reclamante no próprio acórdão que referendou a liminar desta Corte de Contas.
10. Ao instruir a matéria, a Sefip, em posições uniformes, ratificou suas análises consignadas na instrução inicial, para considerar que AJD não se enquadra como entidade de classe, o que afasta a hipótese de incidência da licença prevista no art. 73, III, da LC 35/79. Assim, concluiu pela procedência da representação, pela boa-fé e ausência de culpa grave dos responsáveis, pela dispensa da reposição das remunerações recebidas durante o afastamento irregular e pela desnecessidade de expedir determinação corretiva, bastando a ciência do entendimento deste Tribunal ao órgão jurisdicionado, porquanto já adotadas as medidas saneadoras cabíveis, com o retorno da magistrada ao cargo de origem.
 (...) 
21. À luz desses fartos argumentos, nada tenho a acrescentar quanto à ausência de lastro jurídico à concessão de licença para mandato classista enfocada neste processo. 
22. A representação, portanto, é procedente.
 (...) 
28. Divirjo, entretanto, da unidade técnica quanto à proposta de dispensa da reposição dos valores remuneratórios recebidos pela interessada durante seu período de licença. A Sefip busca fundamentar sua conclusão no entendimento assentado na Súmula-TCU 249, verbis:
É dispensada a reposição de importâncias indevidamente percebidas, de boa-fé, por servidores ativos e inativos, e pensionistas, em virtude de erro escusável de interpretação de lei por parte do órgão/entidade, ou por parte de autoridade legalmente investida em função de orientação e supervisão, à vista da presunção de legalidade do ato administrativo e do caráter alimentar das parcelas salariais.
29. Com as vênias de estilo, considero que o caso em exame não comporta a aplicação do referido verbete sumular. 
30. Isso porque, na fase inicial deste processo, a interessada insurgiu-se contra a medida cautelar expedida por este Relator e referendada pelo Plenário desta Corte de Contas, cujo objetivo era precisamente obstar os efeitos de um ato administrativo cuja legalidade era questionada no âmbito do controle externo. Assim, ao obter a suspensão dos efeitos da cautelar, no âmbito da Reclamação 36.386-RS, a interessada sabia que a legalidade do ato administrativo concessivo da sua licença remunerada era questionada no âmbito do Tribunal de Contas da União e, ainda, por uma parte dos integrantes do órgão especial que aprovou a referida concessão (vide §26) . 
31. Por sua iniciativa, restaram inócuos os efeitos da medida acautelatória desta Corte de Contas durante vários meses. A cautelar foi expedida em 8/8/2019 (peça 10) . Em cumprimento, a Presidência do TRT-4 ordenou o retorno da magistrada ao seu cargo de origem a partir de 12/8/2019 (peça 20) . Em 5/9/2019, foi expedida a liminar no âmbito do STF (peças 34 e 57) . O retorno da interessada ao exercício do cargo ocorreu apenas em 21/5/2020, por força de decisão da Corregedoria do TRT-4 (peça 55) . Nesse interregno, ela continuou recebendo seus subsídios apesar de afastada das suas funções públicas sem amparo legal.
32. Outrossim, a interessada tinha ciência do caráter precário da decisão liminar obtida junto ao Supremo Tribunal Federal e da reversibilidade de seus efeitos, caso sobreviesse decisão contrária a sua pretensão. O efeito ex tunc da revogação de medidas de tutela de urgência é a regra geral, bem assentada no art. 302 do Código de Processo Civil:
	(...) 
37. Em que pese o insucesso da reclamação ajuizada pela interessada, o resultado de sua iniciativa foi a inocuidade dos efeitos da medida cautelar deste Tribunal, ensejando pagamentos indevidos por cerca de um ano.
38. Demonstrado, portanto, que as circunstâncias do caso concreto não reúnem as condições necessárias à aplicação da Súmula-TCU 249.
39. Dessa forma, cumpre determinar ao TRT-4 que adote as providências necessárias à restituição pela magistrada Valdete Souto Severo, nos termos do art. 46 da Lei 8.112/1990, dos subsídios recebidos durante os dias, compreendidos no período de 12/8/2019 a 21/5/2020, em que a servidora deixou de exercer o cargo público em desacordo com a medida cautelar expedida por este Tribunal nos autos deste processo (TC Processo 022.352/2019-8) . 
40. Por fim, reitero que este Tribunal franqueou o direito de defesa à interessada, para manifestar-se sobre a medida cautelar e os fatos narrados nesta representação, assegurando-lhe o pleno exercício de seu direito de defesa (peças 10 e 29) .
***
41. Durante a fase de discussão, sensível às ponderações do Ministro Bruno Dantas quanto ao excessivo rigor da determinação para reposição ao erário das verbas remuneratórias recebidas pela interessada, por cerca de oito meses, em decorrência da cassação da liminar concedida pelo E. STF que suspendera os efeitos da medida cautelar incidente neste processo, submeto ao Plenário proposta alternativa, no sentido de substituir a obrigação de ressarcimento pela seguinte determinação:
9.4 nos termos do art. 250, inciso II, do Regimento Interno deste Tribunal, determinar ao TRT-4 que, no prazo de 15 (quinze) dias, a contar da ciência, adote as providências necessárias para compensar o tempo de afastamento do cargo da magistrada Valdete Souto Severo no período de 12/8/2019 (data inicialmente definida para o retorno da interessada ao exercício do cargo por força da medida cautelar expedida neste processo) a 21/5/2020 (data em que a juíza retornou ao exercício do cargo) , mediante aumento proporcional da carga processual da referida juíza ou outras medidas que permitam compensar os prejuízos à prestação jurisdicional decorrentes do afastamento do cargo sem amparo legal no período indicado
9.5 determinar ao TRT-4 que informe os resultados obtidos após a compensação objeto do item anterior, valendo-se de dados estatísticos;
Do exposto, VOTO por que seja aprovado o Acórdão que ora submeto a este Colegiado.
2.3.	Foi apresentada, por ocasião do julgamento, declaração de voto pelo Ministro-Substituto André Luís de Carvalho, defendendo a proposta original do Ministro-Relator quanto à necessidade de devolução das remunerações (subsídios) recebidos pela Sra. Valdete Souto Severo no período de 12/8/2019 a 21/5/2020, nos termos do art. 46 da Lei 8.112/1990, mas foi voto vencido (peça 70) . 
2.4.	Irresignado com os termos dos itens 9.4 e 9.5 do Acórdão 2686/2020-TCU-Plenário, o TRT da 4ª Região interpôs o presente pedido de reexame, que se fundamenta nas alegações que, adiante, passar-se-á a relatar.
EXAME DE ADMISSIBILIDADE
3. 	Reitera-se o exame preliminar de admissibilidade (peça 86) , ratificado à peça 88 pelo Excelentíssimo Senhor Ministro Vital do Rêgo, que entendeu pelo conhecimento do recurso, uma vez que preenchidos os requisitos dos arts. 32, I, e 48 da Lei 8.443/1992, c/c os arts. 285 e 286, parágrafo único, do RI/TCU, suspendendo os efeitos dos itens 9.4 e 9.5 do Acórdão 2686/2020-TCU-Plenário.
EXAME DE MÉRITO
Delimitação
4.	Constitui objeto do presente recurso analisar se são inexequíveis as providências constantes dos itens 9.4 e 9.5 do Acórdão 2686/2020-TCU-Plenário.
5.	Da impossibilidade de cumprimento de termos do Acórdão prolatado
5.1.	O recorrente defende que é inexequível o comando contido nos itens 9.4 e 9.5 da deliberação recorrida com base nas seguintes alegações:
5.2.	as determinações impostas pelo TCU não são passíveis de serem cumpridas, conforme manifestação apresentada pela Corregedoria Regional do TRT4;
5.3.	o Foro da justiça do trabalho em Porto Alegre conta com 30 Varas do Trabalho, das quais somente a 18ª e a 30ª possuem competência especializada, e a Juíza Valdete Souto Severo é a titular da 4ª Vara do Trabalho, sendo que "os magistrados das demais Varas do Trabalho do Foro da capital deste Estado recebem distribuição alternada, aleatória e igualitária de processos, em estrita conformidade com o que estabelecem os artigos 284 e 285 do Código de Processo Civil";
5.4.	o cumprimento da determinação imposta pelo TCU quanto ao aumento da carga processual da Juíza Valdete Souto Severo, como forma de compensar o tempo de afastamento do cargo (período de 12.08.2019 a 21.05.2020) , implicaria afronta aos artigos 284 e 285 do Código de Processo Civil, além de atentar contra o princípio do Juiz Natural, consagrado no artigo 5º, incisos XXXVII e LIII, da Constituição Federal;
5.5.	o princípio do Juiz Natural, segundo a doutrina e que se aplica a todos ramos do direito, "se refere à existência de juízo adequado para o julgamento de determinada demanda, conforme as regras preestabelecidas de fixação de competência, e à proibição de juízos extraordinários ou tribunais de exceção constituídos após os fatos"; 
5.6.	a alteração nas regras objetivas e imparciais de distribuição de processos no Foro Trabalhista de Porto Alegre, de modo a possibilitar o direcionamento de um maior número de processos à Juíza Valdete Souto Severo para atender à determinação contida no item 9.4 do Acórdão 2686/2020-TCU-Plenário, encontra óbice nos artigos 284 e 285 do Código de Processo Civil e no princípio do Juiz Natural (artigo 5º, incisos XXXVII e LIII, da Constituição Federal) ;
5.7.	a tramitação processual no âmbito do TRT4 é inteiramente eletrônica, realizada por meio do Sistema PJe, de modo que a distribuição dos processos é realizada de forma automática pelo referido sistema, conforme regras objetivas e imparciais previamente programadas, razão pela qual caso sejam superados os impedimentos de ordem legal "restaria, ainda, um óbice de natureza técnica para o cumprimento da medida, uma vez que o Sistema PJe é adotado em âmbito nacional pela Justiça do Trabalho, de forma padronizada, ficando o seu desenvolvimento e programação a cargo do Conselho Superior da Justiça do Trabalho - CSJT";
5.8.	há ausência de parâmetros objetivos e "a distribuição de processos nesse período a cada um dos magistrados do Foro Trabalhista de Porto Alegre alcança um número elevado de ações, não sendo razoável, tampouco benéfico aos jurisdicionados, direcionar esse volume adicional de processos para análise e julgamento pela Juíza Valdete Souto Severo, diante do limite da capacidade produtiva da magistrada e dos servidores lotados na 4ª Vara do Trabalho de Porto Alegre";
5.9.	a Corregedoria Regional do TRT4 designou um Juiz do Trabalho Substituto para atuar no lugar da Juíza Valdete Souto Severo durante o período do seu afastamento, de modo que não houve prejuízo à prestação jurisdicional, sendo que "os dados estatísticos demonstram que a produtividade da 4ª Vara do Trabalho de Porto Alegre durante o período do afastamento da magistrada é compatível com a média das demais unidades judiciárias da capital deste Estado";
5.10.	a Corregedoria "demonstra, também, que atualmente não há processos pendentes de julgamento com prazo vencido no âmbito do primeiro grau da Justiça do Trabalho da 4ª Região" e "o resíduo de processos aguardando sentenças existente em dezembro de 2019 foi debelado durante a vigência dos regimes de plantão extraordinário e de trabalho remoto integral e compulsório instituídos para mitigar os efeitos da pandemia do novo coronavírus (Portaria GP.GCR.TRT4 nº 1.268/2020) , mediante mutirão que contou com a colaboração de inúmeros magistrados, inclusive da própria Juíza Valdete Souto Severo", motivo pela qual "não há justificativa válida para que processos vinculados a outros magistrados sejam redistribuídos neste momento à Juíza Valdete Souto Severo para prolação de sentença";
5.11.	o aumento da carga processual da magistrada Valdete Souto Severo "acarretaria prejuízos aos próprios jurisdicionados, em face da dilatação do prazo médio de tramitação processual, decorrente da limitação da capacidade produtiva da magistrada e dos servidores lotados na 4ª Vara do Trabalho de Porto Alegre", sendo que "o número de processos novos na 4ª Vara do Trabalho de Porto Alegre no período de agosto de 2019 e maio de 2020 (968 processos) superou o número total de processos solucionados (927) ";
5.12.	aumentar a carga processual da magistrada Valdete Souto Severo, seja mediante a distribuição de um número maior de processos em relação aos seus pares, seja por meio da redistribuição de processos de outros magistrados para prolação de sentença, implicaria sobrecarga de trabalho à referida magistrada e aos servidores da 4ª Vara do Trabalho de Porto Alegre, em volume superior à capacidade produtiva da unidade judiciária, o que certamente dilataria o prazo médio para solução dos processos daquela unidade, em evidente prejuízo às partes interessadas e afronta aos princípios da celeridade processual e da razoável duração do processo (artigo 5º, LXXVIII, da Constituição Federal) , bem assim "iria de encontro ao princípio da eficiência, que norteia a atuação do Administrador Público (artigo 37 da Constituição Federal) ";
5.13.	durante todo o período em que esteve afastada da jurisdição, "a magistrada Valdete Souto Severo proferiu 117 sentenças de conhecimento, 58 sentenças em fase de execução e 52 sentenças de embargos de declaração, totalizando 227 sentenças, parte delas em auxílio a outros juízes", sendo que a Corregedoria Regional do TRT4 "atesta a inexistência de qualquer pendência vinculada à magistrada neste momento" e tais fatos "demonstram que a Juíza Valdete Souto Severo é uma magistrada comprometida, que não se omitiu ao cumprimento dos seus deveres institucionais e jurisdicionais".
5.14.	Pede, por fim, que seja dado provimento ao recurso, de modo que seja o TRT da 4ª Região desobrigado das providências determinadas nos itens 9.4 e 9.5 do Acórdão 2686/2020-TCU-Plenário.
Análise:
5.15.	Como já explicitado no histórico deste exame, a proposta originária do Ministro-Relator Raimundo Carreiro era de necessidade de devolução das remunerações percebidas pela Juíza Valdete Souto Severo no período de 12/8/2019 a 21/5/2020, em que a servidora deixou de exercer o cargo público em desacordo com a medida cautelar expedida por este Tribunal nos autos deste processo (peça 10) , nos termos do art. 46 da Lei 8.112/1990 c/c o art. 28 da Lei 8.443/1992, mas o Ministro-Relator modificou seu entendimento após manifestação do Ministro Bruno Dantas, conforme consignado no voto condutor do Acórdão ora recorrido, levando o Tribunal a expedir as determinações constantes dos itens 9.4 e 9.5 do Acórdão 2686/2020-TCU-Plenário. O Ministro-Substituto André Luís de Carvalho apresentou declaração de voto no sentido da manutenção da proposta original do Ministro-Relator, mas foi vencido (peça 70) .
5.16.	No presente recurso, o TRT da 4ª Região demonstra, por mais de um razão, acerca da inexequibilidade de cumprimento dos termos dos itens 9.4 e 9.5 da deliberação recorrida, seja por questões de ordem legal, técnica ou prática (parâmetros objetivos) , discorrendo inclusive que caso fosse possível cumprir a determinação do Tribunal isso "acarretaria prejuízos aos próprios jurisdicionados". 
5.17.	Quanto ao aspecto legal, o recorrente diz que a Juíza Valdete Souto Severo é a titular da 4ª Vara do Trabalho de Porto Alegre dentre as 30 existentes, cujos magistrados recebem "distribuição alternada, aleatória e igualitária de processos", sendo que tal sistemática segue as disposições dos arts. 284 e 285 do Código de Processo Civil, salvo distribuição por dependência, que é dirigida, nas hipóteses previstas no art. 286 da referida ordenação, sendo que isso ocorre "mediante compensação, de forma a resguardar os critérios de distribuição alternada e igualitária". Ademais, o TRF4 diz que a determinação exarada pelo Tribunal encontra óbice inclusive na Constituição Federal (juiz natural) , tendo em vista que os incisos XXXVII e LIII do seu art. 5º dispõe, respectivamente, que "não haverá juízo ou tribunal de exceção" e que "ninguém será processado nem sentenciado senão pela autoridade competente".
5.18.	Acerca do princípio do juiz natural, convém reproduzir excerto de publicação do Tribunal Superior de Justiça - STJ (disponível em: https://www.stj.jus.br/sites/portalp/Paginas/Comunicacao/Noticias/Principio-do-juiz-natural--uma-garantia-de-imparcialidade.aspx, acesso em: 27/7/2021) 
		Princípio do juiz natural, uma garantia de imparcialidade
O princípio do juiz natural - consagrado em todas as constituições brasileiras, exceto na de 1937 - constitui uma garantia de limitação dos poderes do Estado, que não pode instituir juízo ou tribunal de exceção para julgar determinadas matérias nem criar juízo ou tribunal para processar e julgar um caso específico.
A Constituição Federal de 1988 determina em seu artigo 5º que todos são iguais perante a lei, sem distinção de qualquer natureza, garantindo-se aos brasileiros e aos estrangeiros residentes no país a inviolabilidade do direito à vida, à liberdade, à igualdade, à segurança e à propriedade. E acrescenta: "XXXVII - não haverá juízo ou tribunal de exceção"; "LIII - ninguém será processado nem sentenciado senão pela autoridade competente".
Na Convenção Americana de Direitos Humanos - da qual o Brasil é signatário -, o artigo 8º preceitua que todo indivíduo tem o direito de ser ouvido por um "juiz ou tribunal competente, independente e imparcial, estabelecido anteriormente pela lei".
Segundo a doutrina, o princípio do juiz natural se refere à existência de juízo adequado para o julgamento de determinada demanda, conforme as regras de fixação de competência, e à proibição de juízos extraordinários ou tribunais de exceção constituídos após os fatos. (destacamos e sublinhamos) 
5.19.	No tocante ao aspecto técnico, o TRT4 informa que a tramitação processual no âmbito do TRT4 é inteiramente eletrônica, realizada por meio do sistema PJe, e, por isso, a distribuição dos processos é realizada de forma automática, conforme regras objetivas e imparciais previamente programadas, o que dificulta a operacionalização de "um modelo de distribuição não igualitária, colocando em risco a integridade de um sistema adotado nacionalmente pela Justiça do Trabalho".
5.20.	Em relação ao aspecto prático, sustenta o TRF4 que carece de parâmetros objetivos a determinação do TCU, tendo em vista que no período de afastamento (12/8/2019 a 21/5/2020) da Juíza Valdete Souto Severo houve elevado número de ações, não sendo razoável, tampouco benéfico aos jurisdicionados, direcionar esse adicional de processos para análise e julgamento para a referida magistrada, pois há "limite da capacidade produtiva da magistrada e dos servidores lotados na 4ª Vara do Trabalho de Porto Alegre".
5.21.	O TRT4 demonstrou que há empecilhos de difícil transposição, envolvendo aspectos legais, técnicos, operacionais e práticos, para o cumprimento dos itens 9.4 e 9.5 do Acórdão 2686/2020-TCU-Plenário, razão pela qual pode ser tornado sem efeito tais itens, sendo que a medida prevista na legislação que poderia ser adotada no caso do afastamento da Juíza Valdete Souto Severo, no período de 12/8/2019 a 21/5/2020, acabou não prevalecendo, conforme mencionado alhures. Ademais, o TRT4 afirma que a referida magistrada não deixou de atuar completamente na judicatura enquanto presidiu a Associação de Juízes para a Democracia - AJD, pois "proferiu 117 sentenças de conhecimento, 58 sentenças em fase de execução e 52 sentenças de embargos de declaração, totalizando 227 sentenças", o que, de certa forma, já compensou em parte o seu período de afastamento.
CONCLUSÃO
6.	Em face da análise das razões recursais apresentadas, concluiu-se que não se mostram exequíveis as medidas constantes dos itens 9.4 e 9.5 do Acórdão 2686/2020-TCU-Plenário, tendo sido trazidos aos autos argumentos que possuem o condão de modificar o referido julgado.
PROPOSTA DE ENCAMINHAMENTO
Ante o exposto, submetem-se os autos à consideração superior, propondo-se, com fundamento no art. 48 da Lei 8.443/1992 c/c os artigos 285 e 286, parágrafo único, do RI/TCU:
a) conhecer do recurso e, no mérito, dar-lhe provimento, de modo a tornar sem efeito os itens 9.4 e 9.5 do Acórdão 2686/2020-TCU-Plenário; e
b) informar ao recorrente e demais interessados do acórdão a ser proferido, destacando que o relatório e o voto que o fundamentam podem ser acessados por meio do endereço eletrônico www.tcu.gov.br/acordaos.
É o Relatório.

Marco Antônio Loduca Scalamandre (OAB/SP 100.743) e outros.

Não atuou.

REPRESENTAÇÃO ACERCA DA LEGALIDADE DA LIBERAÇÃO, NO ÂMBITO DO TRT DA 4ª REGIÃO, DE JUÍZA VINCULADA ÀQUELA CORTE TRABALHISTA PARA PRESIDIR A "ASSOCIAÇÃO DE JUÍZES PARA A DEMOCRACIA" (AJD). ATO EM DESACORDO COM A LEGISLAÇÃO DE REGÊNCIA. PROCEDÊNCIA DA REPRESENTAÇÃO. DETERMINAÇÃO PARA ADOÇÃO DE PROVIDÊNCIAS NECESSÁRIAS PARA COMPENSAR O TEMPO DE AFASTAMENTO DO CARGO DA MAGISTRADA. PEDIDO DE REEXAME. CONHECIMENTO. RAZÕES SUFICIENTES PARA ALTERAR O JUÍZO REALIZADO. PROVIMENTO.

REPRESENTAÇÃO (REPR)

Secretaria de Recursos (Serur).

Aprecia-se, nesta oportunidade, pedido de reexame interposto pelo Tribunal Regional do Trabalho da 4ª Região/RS em face do Acórdão 2686/2020-TCU-Plenário, por meio do qual esta Corte de Contas, ao examinar a legalidade da liberação de juíza vinculada àquela corte trabalhista para presidir a Associação de Juízes para a Democracia (AJD) , entendeu que tal ato ocorreu em desacordo com as disposições do art. 73, inciso III, da Lei Complementar 35/1979, por não se tratar de entidade de classe. 
Em decorrência de tal fato, foram expedidas as seguintes determinações, objetos do presente recurso:
 (...) 
9.4 nos termos do art. 250, inciso II, do Regimento Interno deste Tribunal, determinar ao TRT-4 que, no prazo de 15 (quinze) dias, a contar da ciência, adote as providências necessárias para compensar o tempo de afastamento do cargo da magistrada Valdete Souto Severo no período de 12/8/2019 (data inicialmente definida para o retorno da interessada ao exercício do cargo por força da medida cautelar expedida neste processo) a 21/5/2020 (data em que a juíza retornou ao exercício do cargo) , mediante aumento proporcional da carga processual da referida juíza ou outras medidas que permitam compensar os prejuízos à prestação jurisdicional decorrentes do afastamento do cargo sem amparo legal no período indicado;
9.5 determinar ao TRT-4 que informe os resultados obtidos após a compensação objeto do item anterior, valendo-se de dados estatísticos; 
Sustentando não ser possível cumprir as determinações mencionadas, o TRT da 4ª Região alega, em síntese, nas suas razões recursais (peças 83 e 84) que: 
 (i) os comandos contidos nos subitens 9.4 e 9.5 do acórdão recorrido são inexequíveis; 
 (ii) o Foro da justiça do trabalho em Porto Alegre conta com 30 Varas do Trabalho, das quais somente a 18ª e a 30ª possuem competência especializada, e a Juíza Valdete Souto Severo é a titular da 4ª Vara do Trabalho, sendo que "os magistrados das demais Varas do Trabalho do Foro da capital deste Estado recebem distribuição alternada, aleatória e igualitária de processos, em estrita conformidade com o que estabelecem os artigos 284 e 285 do Código de Processo Civil; 
 (iii) o cumprimento da determinação imposta pelo TCU quanto ao aumento da carga processual da Juíza Valdete Souto Severo, como forma de compensar o tempo de afastamento do cargo (período de 12.08.2019 a 21.05.2020) , implicaria afronta aos artigos 284 e 285 do Código de Processo Civil, além de atentar contra o princípio do Juiz Natural, consagrado no artigo 5º, incisos XXXVII e LIII, da Constituição Federal; 
 (iv) a tramitação processual no âmbito do TRT4 é inteiramente eletrônica, realizada por meio do Sistema PJe, de modo que a distribuição dos processos é realizada de forma automática pelo referido sistema, conforme regras objetivas e imparciais previamente programadas, razão pela qual caso sejam superados os impedimentos de ordem legal "restaria, ainda, um óbice de natureza técnica para o cumprimento da medida, uma vez que o Sistema PJe é adotado em âmbito nacional pela Justiça do Trabalho, de forma padronizada, ficando o seu desenvolvimento e programação a cargo do Conselho Superior da Justiça do Trabalho - CSJT"; 
 (v) há ausência de parâmetros objetivos e "a distribuição de processos nesse período a cada um dos magistrados do Foro Trabalhista de Porto Alegre alcança um número elevado de ações, não sendo razoável, tampouco benéfico aos jurisdicionados, direcionar esse volume adicional de processos para análise e julgamento pela Juíza Valdete Souto Severo, diante do limite da capacidade produtiva da magistrada e dos servidores lotados na 4ª Vara do Trabalho de Porto Alegre"; 
 (vi) a Corregedoria Regional do TRT4 designou um Juiz do Trabalho Substituto para atuar no lugar da Juíza Valdete Souto Severo durante o período do seu afastamento, de modo que não houve prejuízo à prestação jurisdicional, sendo que "os dados estatísticos demonstram que a produtividade da 4ª Vara do Trabalho de Porto Alegre durante o período do afastamento da magistrada é compatível com a média das demais unidades judiciárias da capital deste Estado; 
 (vii) atualmente não há processos pendentes de julgamento com prazo vencido no âmbito do primeiro grau da Justiça do Trabalho da 4ª Região" e "o resíduo de processos aguardando sentenças existente em dezembro de 2019 foi debelado durante a vigência dos regimes de plantão extraordinário e de trabalho remoto integral e compulsório instituídos para mitigar os efeitos da pandemia do novo coronavírus (Portaria GP.GCR.TRT4 nº 1.268/2020) , mediante mutirão que contou com a colaboração de inúmeros magistrados, inclusive da própria Juíza Valdete Souto Severo", motivo pela qual "não há justificativa válida para que processos vinculados a outros magistrados sejam redistribuídos neste momento à Juíza Valdete Souto Severo para prolação de sentença; 
 (viii) aumentar a carga processual da magistrada Valdete Souto Severo, seja mediante a distribuição de um número maior de processos em relação aos seus pares, seja por meio da redistribuição de processos de outros magistrados para prolação de sentença, implicaria sobrecarga de trabalho à referida magistrada e aos servidores da 4ª Vara do Trabalho de Porto Alegre, em volume superior à capacidade produtiva da unidade judiciária, o que certamente dilataria o prazo médio para solução dos processos daquela unidade, em evidente prejuízo às partes interessadas e afronta aos princípios da celeridade processual e da razoável duração do processo; e 
 (ix) durante todo o período em que esteve afastada da jurisdição, "a magistrada Valdete Souto Severo proferiu 117 sentenças de conhecimento, 58 sentenças em fase de execução e 52 sentenças de embargos de declaração, totalizando 227 sentenças, parte delas em auxílio a outros juízes", sendo que a Corregedoria Regional do TRT4 "atesta a inexistência de qualquer pendência vinculada à magistrada neste momento" e tais fatos "demonstram que a Juíza Valdete Souto Severo é uma magistrada comprometida, que não se omitiu ao cumprimento dos seus deveres institucionais e jurisdicionais". 
A Secretaria de Recursos desta Casa (Serur) propõe conhecer do apelo e, no mérito, dar a ele provimento (peça 101) . Em conclusão, a unidade técnica sustenta que o TRT da 4ª Região demonstrou várias razões plausíveis que apontam para a inexequibilidade de cumprimento dos itens 9.4 e 9.5 da deliberação recorrida, seja por questões de ordem legal, técnica ou prática (parâmetros objetivos) , asseverando ainda que, caso fosse possível cumprir a determinação do TCU, isso poderia acarretar prejuízos aos jurisdicionados.  
II
Inicialmente, ratifico o entendimento já externado no despacho de peça 88, no sentido de que o recurso seja conhecido, uma vez preenchidos os requisitos de admissão que regem a espécie.
No mérito, registro minha concordância integral com a proposta formulada no âmbito da Serur, razão pela qual acolho a instrução de peça 101 por seus próprios fundamentos, valendo-me, para tanto, da técnica da motivação per relationem, nos termos do art. 2º, § 3º, do Decreto 9.830, de 10 de junho de 2019, sem prejuízo de tecer os comentários a seguir.
De fato, conforme apontado, os mencionados comandos 9.4 e 9.5 da deliberação recorrida se mostraram inexequíveis. Em primeiro lugar, as determinações, caso fossem implementadas, contrariariam as disposições dos artigos 284 e 285 do Código de Processo Civil, transcritos a seguir:
Art. 284. Todos os processos estão sujeitos a registro, devendo ser distribuídos onde houver mais de um juiz.
Art. 285. A distribuição, que poderá ser eletrônica, será alternada e aleatória, obedecendo-se rigorosa igualdade.
Parágrafo único. A lista de distribuição deverá ser publicada no Diário de Justiça.
Ao contrariar as regras legais de distribuição de processos, não há dúvidas de que o princípio do juiz natural é maculado. Isso porque tal princípio, consagrado como garantia constitucional no artigo 5º, incisos XXXVII e LIII da CF/1988, preleciona a utilização de regras objetivas de competência jurisdicional para assegurar independência e imparcialidade do órgão julgador. Referido princípio preconiza que haverá um juiz previamente encarregado, na forma da lei, como competente para o julgamento de determinada lide, o que impede, entre outras coisas, o abuso de poder e evita que o magistrado seja "escolhido" para julgar determinado processo ou afastado do julgamento de um feito. Como consequência, não se admite a escolha específica nem a exclusão de um magistrado de determinado caso.  
Consoante a doutrina, o princípio do juiz natural se refere à existência de juízo adequado para o julgamento de determinada demanda, conforme as regras de fixação de competência, e à proibição de juízos extraordinários ou tribunais de exceção, constituídos após os fatos. Em outras palavras, essa garantia proíbe a criação de tribunais de exceção bem como a transferência do processo para outro juízo. Institui, ainda, a exigência de que a competência do juízo seja prévia, tratando-se, portanto, de uma garantia vinculada ao próprio devido processo legal, porque a legitimidade do processo pressupõe que um terceiro imparcial examine as provas.
Em segundo lugar, no que diz respeito às limitações de ordem técnica, conforme sustenta o órgão recorrente, a tramitação processual no âmbito do TRT da 4ª Região é inteiramente eletrônica, realizada por meio do Sistema PJe, sendo que a distribuição dos processos é realizada de forma automatizada, "conforme regras objetivas e imparciais previamente programadas". Com isso, para implementar a determinação consignada no acórdão recorrido, seria necessária uma reprogramação do sistema, que é nacional, apenas para comportar nova regra com vistas a atribuir mais processos para uma magistrada, ação que, além de complexa, não se mostra razoável.
Ademais, ainda que por hipótese fosse possível o aumento da carga processual da magistrada Valdete Souto Severo, seja mediante a distribuição de um número maior de processos em relação aos seus pares, seja por meio da redistribuição de processos de outros magistrados para prolação de sentença, não há dúvidas de que tal ação implicaria sobrecarga de trabalho aos servidores integrantes da 4ª Vara do Trabalho de Porto Alegre, em volume superior à capacidade produtiva da unidade judiciária, fato que certamente teria repercussões negativas aos jurisdicionados e confrontaria os princípios da celeridade processual e da razoável duração do processo.
Portanto, à luz do caso concreto em questão e com base nas breves razões expostas, entendo que as determinações contidas nos itens 9.4 e 9.5 do Acórdão 2686/2020-TCU-Plenário, na prática, não são factíveis. Por tal razão, o apelo deve ser provido. 
Ante o exposto, acompanhando os pareceres prévios, voto para que seja adotada a minuta de acórdão que ora trago ao exame deste Colegiado.
TCU, Sala das Sessões Ministro Luciano Brandão Alves de Souza, em 1 de setembro de 2021.
Ministro VITAL DO RÊGO 
Relator